【裁判字號】    95,上訴,321
【裁判日期】    950511
【裁判案由】    偽造文書等
【裁判全文】
臺灣高等法院刑事判決                 95年度上訴字第321號
上  訴  人  台灣桃園地方法院檢察署檢察官
被      告  乙○○
上列上訴人因被告偽造文書等案件，不服臺灣桃園地方法院94年
度訴字第1459號，中華民國94年11月29日第一審判決（起訴案號
：臺灣桃園地方法院檢察署93年度偵字第8806號），提起上訴，
本院判決如下：
    主  文
上訴駁回。
    理  由
一、公訴意旨略以：被告乙○○（原名鍾弘芝）與告訴人甲○○
    原係男女朋友，甲○○自民國（下同）91年9月起，將其所
    有車牌號碼V5-2239號自用小客車借予乙○○保管使用，詎
    乙○○竟意圖為自己不法之所有，於92年7月10日，在不詳
    處所，以變易持有為自己所有之意思，將之侵占入己；復明
    知未得甲○○之同意，即基於行使偽造私文書、使公務員登
    載不實之犯意，於上開時日，在不詳處所，委請不知情之刻
    印業者偽造「甲○○」之印章1枚後，在「汽（機）車過戶
    登記書」偽造上開印文1枚及並偽造「甲○○」署押1枚，以
    此方式偽造新車主為鍾弘芝、原車主為陳卉瑜之「汽（機）
    車過戶登記書」1紙。旋於同日，持前揭偽造之「汽（機）
    車過戶登記書」，向址設於桃園縣桃園市○○路416號之交
    通部公路總局桃園監理站（下稱桃園監理站），申請辦理上
    開自用小客車之車主變更手續，使得承辦公務員將此不實之
    事項，登載於職務上所掌之公文書，足生損害於監理機關對
    於車籍管理之正確性及甲○○。因認被告涉犯刑法第335條
    第1項之侵占罪、同法第216條、第210條之行使偽造私文書
    罪、同法第214條之使公務員登載不實罪嫌云云（被告另被
    訴恐嚇部分經原法院判決公訴不受理後，因未據檢察官上訴
    ，此部分業已確定）。
二、公訴人認被告涉犯前揭罪嫌，無非係以告訴人甲○○之指訴
    ，及卷附之汽（機）車過戶登記書1紙、汽車異動歷史查詢1
    紙、車籍作業系統-查詢認可資料2紙等在卷，為其主要之論
    據。訊據被告雖坦承於92年3月25日，有在「汽（機）車過
    戶登記書」上簽寫告訴人之署名，委由桃園監理站車輛檢驗
    監理代辦人於申請補發行車執照後辦理過戶，將原為告訴人
    所有之車號V5-2239號自小客車過戶登記於自己名下，嗣並
    於92年7月10 日又將該車過戶登記於陳新榮名下等情，惟堅
    決否認有何侵占及偽造文書之犯行，在原審辯稱：伊與告訴
    人商討可否以該車借款時，因告訴人不欲背負借款利息，始
    同意將該車過戶於伊名下，由伊以自己名義向當舖借款，辦
    理過戶所需之資料亦係告訴人置於一牛皮紙袋中親自交予伊
    ，但當時疏未即時清點，不知少了行車執照正本，故到了桃
    園監理站方臨時由代辦人申請補發行車執照後始辦理過戶，
    後來伊將該車過戶於陳新榮名下，是為了以陳新榮名義向銀
    行貸款，此次貸款亦經告訴人同意。在本院辯稱：我沒有偽
    刻過他的印章，印章是告訴人的印鑑章，是他交給我的，文
    件都是他拿給我的；當初我欠錢使用，我跟他借錢，他說他
    沒有現金，唯一沒有貸款的就是這台車子而已，所以最快取
    得錢的方式就是拿去當舖典當，但是他不願意背負當舖的利
    息，所以才過戶給我，由我出面向當舖典當，但是後來因為
    當舖的利息太高，所以我跟他商量，把車子過戶給我舅舅，
    再由我舅舅拿這台車向銀行貸款來還當舖的錢等語。
三、按犯罪事實應依證據認定之，無證據不得推定其犯罪事實，
    刑事訴訟法第154條第2項定有明文。又事實審法院對於證據
    之取捨，依法雖有自由判斷之權，然積極證據不足證明犯罪
    事實時，被告之抗辯或反證縱屬虛偽，仍不能以此資為積極
    證據應予採信之理由。告訴人之告訴，係以使被告受刑事訴
    追為目的，是其陳述是否與事實相符，仍應調查其他證據以
    資審認。認定犯罪事實所憑之證據，雖不以直接證據為限，
    間接證據亦包括在內；然而無論直接或間接證據，其為訴訟
    上之證明，須於通常一般之人均不致有所懷疑，而得確信其
    為真實之程度者，始得據為有罪之認定，倘其證明尚未達到
    此一程度，而有合理之懷疑存在時，事實審法院復已就其心
    證上理由予以闡述，敘明其如何無從為有罪之確信，因而為
    無罪之判決，尚不得任意指為違法。最高法院30年上字第
    482號、52年台上字第1300號、76年台上字第498 6號亦分別
    著有判例。經查：
  (一)車號V5-2239號1998年份日產1275CC自用小客車，於87年10
    月14日發照時原係登記告訴人（原名陳宣蓉）為車主，其後
    於92年3月25日即過戶登記被告（原名鍾弘芝）為車主，嗣
    再於92年7月10日又過戶登記陳新榮為車主等情，業據證人
    陳新榮到庭供證明確，復有車籍資料作業-車主變更畫面、
    車籍作業系統-查詢認可資料及汽車新領牌照登記書影本各1
    份在卷可稽。是訴公訴意旨認被告係92年7月10日為本案犯
    行，而將該車過戶登記被告為新車主云云，顯係誤認，合先
    敘明。
  (二)證人即桃園監理站人員溫淑貞在原法院審理時到庭具結證稱
    ：（問：汽車辦理過戶登記者，必須要繳驗哪些文件？）車
    主雙方之身分證件，包括身分證、有效駕照，如果是外籍人
    士的話還要繳居留證、流動戶口證明，這些都是正本；（問
    ：身分證件可否提供影本？）必須有汽車商業同業公會所出
    具的保證書、汽車商的營利事業登記證，來證明當初確實有
    看到汽車賣方的身分證證件正本，至於買方的部分不能夠以
    公會所出具的保證書來代替身分證正本，買方一定要身分證
    的正本；（問：除此之外還需要哪些文件？）行照正本、該
    車之新領牌照登記書正本、買賣雙方印章、有效之保險卡正
    本；（問：這些規定是歷來都是如此處理，還是這一、兩年
    才這樣？）一直都是這樣做；（問：如果，辦理過戶時，原
    車主剛好身分證遺失又沒有駕照，行照也不見了，且也找不
    到新領牌照登記書，要如何處理？）我們會要求他到戶政事
    務所補發身分證正本，行照、新領牌照登記書若遺失的話，
    我們會要求他回到原來管轄單位就是原車籍地辦理補發行照
    、登記書之後，同時可以辦理過戶；... （問：行照正本不
    在了，拿出影本能不能辦？）不能，一定要重新補發行照；
    （問：其他證件都在，但新領牌照登記書是影本能不能辦？
    ）還是要先補發正本；（問：保險卡只有影本的話能不能辦
    ？）我們會要求他先去原保險公司批改變更為新車主的名字
    ，之後才會讓他辦理過戶；（問：能否以更改過後的保險卡
    影本辦理過戶？）不行；... （問：如果身分證件是影本的
    情形下要由汽車公會出具切結書，證明當初有看到原車主的
    身分證正本，車主拿這些資料辦理過戶你們會不會留存？）
    會；（問：如果會留存的話，在汽車異動歷史檔中，或是汽
    車過戶相關文件上是否會註記？）不會，但我們會將保證書
    貼在異動登記書後保存；以目前這個登記書來看，當初原車
    主應該是提出身分證的正本，因為上面寫了「桃91年1月」
    等註記，這代表受理的承辦人員確實有看到原車主的身分證
    正本，才會這樣註記，否則不會這樣註記，頂多會寫「保」
    ，代表他看到保證書或者是根本就不註記這個「保」；...
    （問：申辦行照補發，要帶什麼證件？）身分證正本、原領
    牌照登記書正本、印章、保險卡正本；... （提示偵查卷第
    74頁汽車異動歷史查詢單，問：根據V5 ─2239號自小客車
    在92年3月25日所辦理的各項異動情形，能否解釋到底是辦
    理哪些登記？辦登記時繳驗何種文件以及各種登記異動原因
    所代表的意義？）第一筆「補照」的部分是補行照，應該是
    有帶身分證正本、保險卡正本、原領牌照登記書正本到窗口
    辦理補行照；補行照時一定要帶身分證正本、保險卡、原領
    牌照登記書正本、印章辦理；（問：92年3月25日當天這四
    筆異動能否看出有無補新領牌照登記書？）沒有：（問：可
    否說當天並沒有補登記書但也辦理過戶，也補行照，所以當
    天有提出新領牌照登記書正本？）是；... （問：根據異動
    情形來看，到底原行照有無收回？）應該是沒有收回，但有
    補發新的行照給他，補發的行照後來也有收回；... 因為補
    行照時，一定要有原車主的有效保險卡，所以從這個補行照
    的登記書來看，當初辦補行照時是有提出原車主向新安保險
    公司投保的保險卡，但是過戶時，雖然有提出原車主有效保
    險卡，但新車主又另外向蘇黎世產物投保車險；... （問：
    這個規定是從來沒有變過嗎？）是云云（第127頁至第134頁
    、第137頁）。證人即辦理本案車輛過戶之代書鄧錦春在原
    審亦具結證稱：（V5─2239自小客車之補發行照與辦理過戶
    登記）是我們公司辦的，而我是公司的負責人；... 這是車
    主提供新安保險，我們替他辦理過戶，代表他有提出有效的
    保險卡正本等語（見原審卷第191頁、第192頁）。是被告於
    92年3月25日委由鄧錦春代辦該車之過戶登記時，除該車之
    行車執照係在桃園監理站重新補發外，其餘辦理過戶登記所
    需之告訴人之身分證正本、告訴人名義之保險證正本及該車
    之汽車新領牌照登記書正本等證件，被告均有提出查驗等情
    ，已可認定。
  (三)告訴人自警詢時起以迄本院審理時止，固一再指稱：未曾同
    意將該車過戶登記於被告名下或轉售他人，伊不可能同時將
    身分證、行車執照、保險證等物交予被告云云；然已據被告
    堅決否認。次查，告訴人就辦理車輛過戶登記所需之身分證
    正本、保險證正本及汽車新領牌照登記書等證件之保管情形
    ，先於警詢中指稱：其身分證件、行車執照、印章平日均放
    在伊手提包內，被告無法輕易取得，但伊上課時就將該手提
    包置於車上，車子則交由被告開走云云。嗣於原法院審理時
    則改稱：該車之汽車新領牌照登記書、行車執照原均放在家
    裡，認識被告後才將行車執照置於該車之遮陽板後方鏡子處
    ，保險證與行車執照放在一起，身分證則與印章、駕照一同
    置於隨身攜帶之皮包內，下車時皮包就會帶走，只有在買東
    西一下子就會上車之情形下，才會將皮包放車上，回家或離
    開車輛時間較長時，皮包就會帶走等語。無論何一說詞為正
    確，果非經告訴人之同意，被告絕對無法同時取得告訴人之
    印章、身分證、汽車新領牌照登記書、保險證等物。
  (四)然被告於92年3月25日委由鄧錦春代辦該車之過戶登記時，
    除該車之行車執照係在桃園監理站重新補發外，其餘辦理過
    戶登記所需之告訴人之身分證正本、告訴人名義之保險證正
    本及該車之汽車新領牌照登記書正本等證件，被告均有提出
    查驗等情，已如前述。再參以：
    1.告訴人並不否認汽車過戶登記書上渠名義印文之真正，而
      就此告訴人嚴密保管中之私人印章、身分證正本、汽車新
      領牌照登記書正本、保險證正本均由被告持以使用之巧合
      狀況，在警詢中竟堅確表示「沒有遺失或遭竊過」等語（
      見偵查卷第11頁背面）；自訴訟迄今又未能提出合理之解
      釋，此情核與常理有違。
    2.在本院審理中，被告辯稱：如果這個案件成立的話，他應
      該先告我竊盜，為何他都不告我竊盜；後來因為車子沒有
      繳交銀行的貸款而被銀行吊走，我還開了二十萬元的本票
      給他，他也拿去板橋地院裁定交付云云。告訴代理人亦坦
      承本案輛遭銀行拖走後，被告有開立二十萬元的本票，告
      訴人亦已持此本票聲請法院裁定；但未能說明取得被告所
      簽發本票之原因事由。
    3.綜上各節相互勾稽，被告所辯：伊沒有偽刻告訴人印章，
      印章是告訴人之印鑑章，是告訴人交給伊的，文件都是告
      訴人拿給伊的；尚屬可信。而告訴人之前揭指訴，則有悖
      於情理之重大瑕疵；自難執告訴人有重大瑕疵之指述，執
      為被告論罪科刑之依據。
  (五)至被告聲請傳喚之證人即被告之友人吳仲凱、被告之父鍾發
    祿於原法院審理中到庭，雖未附和被告所辯；其中證人吳仲
    凱證稱：伊並未見到告訴人有親自將辦理車輛過戶手續所需
    資料交予被告云云；證人鍾發祿則證稱：告訴人未曾向伊提
    及，她告乙○○之事是誤會一場，亦未講過其告訴內容不實
    等語。然揆諸最高法院30年上字第482號判例意旨，尚難以
    被告之抗辯或反證之虛偽，以此資為積極證據應予採信之理
    由。
四、此外，復查無積極證據足認被告有何公訴意旨所指之行使偽
    造私文書、侵占及使公務員登載不實之犯行，被告之犯罪尚
    屬不能證明。原審因之為被告無罪之諭知，核無不合。
五、本件公訴人僅依據告訴人書具之「刑事聲請准許聲明上訴狀
    」提起上訴；而觀諸告訴人之「刑事聲請准許聲明上訴狀」
    ，只在重複說明渠與被告交往及被騙之經過，並未具體說明
    被告應成立犯罪之理由，亦未檢具其他足資認定被告犯罪之
    新相關之事證。公訴人之上訴為無理由，應予駁回。
據上論斷，應依刑事訴訟法第368條，判決如主文。
本案經檢察官林炳雄到庭執行職務。
中    華    民    國    95    年    5     月    11    日
                  刑事第十庭    審判長法  官  劉景星
                                      法  官  陳志洋
                                      法  官  陳博志
以上正本證明與原本無異。
如不服本判決，應於收受送達後十日內向本院提出上訴書狀，其
未敘述上訴之理由者並得於提起上訴後十日內向本院補提理由書
（均須按他造當事人之人數附繕本）。
                                      書記官  陳嘉文
中    華    民    國    95    年    5     月    15    日


司法院資訊處製作；財團法人民間司法改革基金會備份。
